【裁判字號】    90,判,144
【裁判日期】    900111
【裁判案由】    新型專利異議
【裁判全文】
最  高  行  政  法  院  判  決                      九十年度判字第一四四號
    原      告  乙○○
    送達代收人  甲○○
    被      告  經濟部智慧財產局
    代  表  人  陳明邦
    參  加  人  丙○○
右當事人間因新型專利異議事件，原告不服行政院中華民國八十八年七月十四日台八
八訴字第二七二七三號再訴願決定，提起行政訴訟。本院判決如左：
    主  文
再訴願決定、訴願決定及原處分均撤銷。
訴訟費用由被告負擔。
    事  實
緣原告於民國八十五年七月五日以其「鎖具結構改良」係由鎖頭及鎖桿所組成；鎖頭
底部裝設一鎖心，鎖心一端有鎖心撥塊，鎖頭內有二鎖串，鎖桿對應鎖串一端設有卡
制孔；特徵在於各鎖串之一側設有一凹缺，凹缺之一側成形一抵柱，抵柱具有適當旋
轉角度，一端與凹缺間相距形成一缺口；二鎖串對應安裝時，二缺口相對形成一空間
，供鎖心撥塊容置在內，各抵柱之一端頂抵在鎖心撥塊之表面，鎖心撥塊二側表面與
各缺口內側面相貼，且鎖心撥塊之長度大小大幅提高等情，向被告申請新型專利，經
被告編為第00000000號（以下稱本案）審查，准予專利。公告期間，參加人
丙○○以本案於申請前已有相同之新型申請在先並經核准專利，且係運用申請前既有
之技術或知識，而為熟習該項技術者所能輕易完成且未能增進功效，有違專利法第九
十七條、第九十八條第一項第二款及第二項規定云云，檢具申請在先並經核准專利之
第00000000號「鎖心卡梢防撥防敲結構改良」新型專利案（以下稱引證案）
專利公告及專利說明書影本等，對之提起異議。案經被告審查，為「本案異議成立，
應不予專利。」之審定，發給八十七年四月三日台專（判）○六○○六字第一一○八
二一號專利異議審定書。原告不服，依法提起訴願、再訴願，遞遭決定駁回，遂循序
提起本件行政訴訟。茲摘兩造訴辯意旨如次：
原告起訴意旨及補充理由略謂：按專利法第九十七條規定：「稱新型者，謂對物品之
形狀、構造或裝置之創作或改良。」又同法第九十八條第一項第二款規定：「凡可供
產業上利用之新型，無下列情事之一者，得依本法申請取得新型專利：『二有相同之
發明或新型申請在先並經核准專利者。』」是所稱之新型者，如已有相同之發明或新
型申請在先並經核准時，顯不得依法取得新型專利，反之，一新型物品若未有專利法
第九十八條第一項第二款所稱情事或其它不准專利之理由時，其當然可獲准新型專利
無殆。第查：一、按再訴願決定之理由仍認定：本案與引證案構成相同，至於原告所
持各種證據及理由，均被認與本案有無違反第九十八條第一項第二款無關，然而，本
案是否確與引證案構成同一，事實上可由原告於再訴願階段所提之台專（判）○六
○○六字第一四一三九七號鑑定意見函及工業技術研究院工研法字第二○二二號函
及鑑定報告、經濟部（八七）訴字第八七六三一二○六號訴願決定書及行政院台八十
七訴第五二○七三號行政院決定書中得到明證，且在原告於再訴願補充理由書中對於
本案與引證案並非同一事，亦有詳盡的說明，唯該等關係本案存續與否的重要部分，
卻未受到任何重視，且在詳閱前揭再訴願決定書的內容之後，顯然再訴願決定機關對
該補充理由未予審酌，是對人民因不服行政處分依法所提行政救濟之理由及證據疏未
審酌，則再訴願機關所為決定顯難稱客觀合理而難令人甘服：(一)關於本案與引證案確
實未構成相同乙節，此一認定基礎於本案再訴願補充理由書中有加以解析、強調，唯
此部分顯被疏漏而未予審究，希鈞院能針此加以重新審究說明本案與引證案不同之處
。(二)原告引用八十五年度偵字第四○七二號及八十六年度偵續字第七號不起訴處分書
、再訴願階段所提出之前揭文件主要目的係在於佐證「原告認為本案與引證案不同事
」並非純為個人見解，而是於理可循、於法有據，對於探究真相、釐清事實的立場而
言，這些證據具有相當正面的參考價值，並與本案之存續息息相關，絕非與本件異議
事完全無涉，而訴願及再訴願機關卻完全忽略這些證據的存在，亦未曾探究這些證據
是否對釐清事實有無正面幫助，即遽下「與本件爭議事無涉」之結論，此不無罔顧原
告權益之虞。(三)林葉水英對引證案提出舉發的過程中，因訴願及再訴願機關曾就八十
五年度偵字第四○七二號及八十六年度偵續字第七號不起訴處分書、（八五）台專（
判）○六○○六字第一四一三九七號鑑定意見函及工業技術研究院（八六）工研法字
第二○二二號函及鑑定報告中之被鑑定物（被扣案物）與引證案並未構成相同事提出
專業見解，而該被鑑定物（被扣案物）正是依本案內容實施之結果，是該件舉發事中
各單位的專業見解，對於釐清本案是否相同於引證案之事，亦有相當正面的參考及佐
證價值，基於探究真相、釐清事實的立場而言，顯不應予以忽略。(四)關於引證案之更
正是否變更實質、是否有違反第六十七條第一項第一、三款規定事等，均與本案之存
續息息相關，畢竟本案於引證案提出更正之前即爰用引證案作為比較對象，並因引證
案確實存有帶動塊太短而無法確實開鎖之缺點，使得本案因具新穎性及進步性而獲准
專利，今引證案之更正若確實合於更正不得變更實質之規定，則其更正前後均應屬同
一，亦即其技術內容及特點以及原先既存之缺點：「帶動塊太短而無法確實開鎖」，
亦應未有任何變動，為何本案於引證案更正前可獲准專利，而引證案在本案申請後提
起更正並獲准之後，本案即因此被異議成立呢？如此，引證案之更正是否合法事怎能
與本案無涉呢？另外，經濟部訴願決定書指出「引證案修正前第二圖所示凹槽亦為開
通狀」事，亦屬謬誤，因為引證案更正前第三圖中明確指出該凹槽為封閉狀，且依引
證案之專利說明書內容所陳述之技術原理與特徵，亦可推定該凹槽處根本不需要為透
空狀，更重要的是，整個引證案專利說明書及申請專利範圍中均未提及凹槽為透空狀
，是該凹槽更正前即為透空狀一事純屬訴願機關穿鑿附會之說，而且在沒有其它積極
證據顯示該凹槽為透空狀，為何僅採用並無法清楚顯示凹槽如何云云的第二圖而不採
用確實指出凹槽為封閉狀的第三圖呢？此部分之認定，訴願機關顯失客觀而難令人甘
服。二、雖各被告迭認「本案與引證案為相同之專利」，唯其所持理由是否符合事實
不無再加斟酌之必要，事實上，被告及訴願、再訴願機關之所以有前揭不利於本案之
認定，主要在於引證案更正圖面之後所產生的誤導，另一方面原告於異議答辯及訴願
階段時，疏未將實質比對置於申辯重點，也是造成本案迭遭駁回的原因之一，是於本
案提起再訴願之後，隨即提出再訴願補充理由書，並將本案與引證案之異同比對列為
重點，唯該再訴願補充理由書顯未經審究，是原告擬將被告因被誤導而產生之誤認點
予指出，並就「本案與引證案確實非為相同」事，再詳細陳明如后：參閱被告八十七
年四月三日台專（判）○六○○六字第一一○八二一號異議審定書第三項第４行末段
起「引證案．．．主要揭示凹槽旁設有斜面，斜面之最低點頂於帶動塊側邊者。」，
此段引述明白指出引證案所能揭示之主要技術內容，乃在於「卡梢之凹槽旁設有斜面
，斜面之最低點頂於帶動塊側邊」，唯該段之文字係指依專利法第一百零三條第二項
、第一百零五條準用第二十二條第三項之規定，以及被告出版之專利審查基準一書中
易知，欲判斷兩者是否為同一之發明或新型時，顯必需詳細分析其專利說明書之內容
以了解專利之技術內容及特點，該引證案說明書第１頁（摘要說明）第四行起『．．
．以藉該凹槽旁之斜面與帶動塊形成有接觸型態；當閉鎖時，該卡梢即由斜面處受帶
動塊所制止而不呈後退狀．．．』、第３頁第４行起『．．．因而激起本創作人改良
動機，以發展出一種具有斜面止擋卡梢向內縮之結構體，．．．』、第３頁第行起
『．．．故當鎖心２上鎖時，其帶動塊即卡定於卡梢１之斜面處，使卡梢１無法留
有空間退縮，達到防盜之目的者。』，很顯然的，前揭「卡梢之凹槽旁設有斜面，斜
面之最低點頂於帶動塊側邊」的意思乃在於『卡梢藉其凹槽旁的斜面被帶動塊所卡定
、制止，使在閉鎖時卡梢無法內縮而達其防撥防敲之防盜效果者』，據此技術內容及
特點所發展出來的結構關係，即是引證案卡梢必需設有『斜面』，且斜面必需抵於帶
動塊上下側邊；簡言之，引證案專利特徵是由兩個必要技術要件所構成：一為卡梢上
之斜面，一為帶動塊側邊必需頂於斜面上（請注意：斜面之最低點仍是在斜面上），
至於凹槽則非為引證案之專利特徵，是凹槽是否為透空事，根本與引證案防敲撞的功
能無關，此合先明。然引證案所能揭示之者乃在於「凹槽旁設有『斜面』，並以該
斜面供帶動塊側邊卡定其上」，一如本文附件一的上圖及中圖所示，從圖中的顯示，
吾人可以輕易的看出，引證案更正前後均是「帶動塊被包夾於兩卡梢斜面之間，且帶
動塊之上下側邊分別頂於斜面之最低點，其差別只是在帶動塊的長度而已（更正後的
帶動塊看起來較長）。關於此部分之認定，並非原告無的放矢，其不但有引證案之專
利說明書可稽，並有本文附件二之（八八）智專（七）○二○一六字第八○五六四一
號行政訴訟答辯書可資佐證，另行政院台八十七訴第五二○七三號行政院決定書第四
頁第二至五行、（八五）台專（判）○六○○六字第一四一三九七號鑑定意見函異同
說明第(二)項第四至六行，亦分別指出「帶動塊有無凸出於凹槽並非引證案專利範圍」
、「引證案之帶動塊抵於兩斜面內，並未凸出於凹槽之外．．．」，請併予參酌。另
詳閱本案申請專利範圍及圖面，顯然，本案之專利特徵乃在於：「鎖串的一側設有
凹缺，凹缺的一側成型有一抵柱，該抵柱具有適當的旋轉角度，且一端與凹
缺相距形成一缺口，當二鎖串對應安裝時，二缺口恰相對形成一開通狀空間，
以供鎖心撥塊容置在內，且各抵柱之一端頂抵在鎖心撥塊的表面，而該鎖心撥塊
二側面與各缺口內側面相貼」，其中，劃線部分乃為本案之主要構成部分，意即
本案專利特徵係由下述要件所構成(一)鎖串具有缺口，鎖心撥塊是置放在兩缺口
所形成的開通空間內，使得鎖心撥塊兩端各凸出於鎖串凹缺之外；(二)各抵柱之
一端頂抵在鎖心撥塊的表面（即左、右兩側面）；(三)鎖心撥塊二側面與各缺口
內側面相貼（意即鎖心撥塊的寬度略小於缺口寬度，使得缺口沒有多餘的空間可供卡
梢活動，進而達到防止卡梢因撞擊內縮的目的）；此結構設計，很明顯的是「利用抵
柱的頂端部分抵靠於鎖心撥塊的左右側邊，並且因為鎖心撥塊左右兩側面各與
缺口內側面貼（意即鎖心撥塊的寬度略小於缺口寬度，使得缺口沒有多餘的空間可
供卡梢活動），而達到防止卡梢因撞擊內縮的目的」，因此，本案的專利特徵顯然與
斜面無關，其只要是鎖心撥塊的寬度略小於缺口寬度，並使帶動塊外凸於缺口之外，
即可達到防敲撞功能，且因鎖心撥塊可外凸於缺口之外而使其長度大幅提高，因而令
各鎖串位移行程得以加長，有助於各鎖串一端更深入與鎖桿卡制結合，達到更良好的
鎖制效果，這也是本案先前獲准專利的主因。三、承前所述，茲分析引證案與本案之
相異處如下：(一)查引證案係於凹槽旁設一斜面，並以斜面最低點直接頂於帶動上下兩
側邊，使得帶動整個被包夾在兩斜面之間而未凸出於凹槽之外，藉斜面夾制原理來達
成防止卡鎖內縮之目的，但是本案並非是利用斜面來擋制帶動塊，而是使抵柱一端與
凹缺之間形成缺口，以供鎖心撥塊容置其內後，鎖心撥塊的兩端外凸於凹缺，而抵柱
並直接頂於鎖心撥塊的左右側面，使得鎖心撥塊左右兩側剛好與缺口內側相貼（即鎖
心撥塊的寬度剛好略小於缺口的寬度），換句話說，本案的帶動塊上下兩端是外凸於
凹槽之外，且帶動塊的左右兩側是被抵柱頂端頂住，並非抵於斜面上。(二)次查由於引
證案是利用斜面來抵住、夾制帶動塊，是其帶動塊絕無可能外凸於凹槽之外，且其斜
面並為必要存在之要件，這一點可由其更正前後的所有圖面中得有力的證明，也正因
其帶動塊不可能、也不需要外凸於凹槽之外，所以其凹槽根本不需要為透空狀，此做
法除了帶動塊長度將被限制在兩卡梢的兩斜面之間，如此，在引證案更正前所顯示出
來的圖面，其帶動塊長度顯然太小而無法確實撥動卡梢於有效之位移，導致無法開閉
鎖，此在本案申請時已有明確指出，並且因此而獲准專利，關係人丙○○於林葉水英
對引證案提起舉發後，亦發現其帶動塊長度太小將致引證案淪為不可實施，是其乃機
警地申請更正，並巧妙地僅更動其圖面，而將帶動塊略略加長，而因應帶動塊的加長
，其斜面之斜率必需加大，以使其斜面之最低點能比原來的圖面更低，其結果即是本
文附件二中圖所示，但是，因引證案以斜面夾制原理為之，其帶動塊長度必需被限制
在兩卡梢的兩斜面之間而不得外凸於凹槽之外，所以其更正後圖中，帶動塊仍然被包
夾在兩斜面之間而未外凸於凹槽之外，雖然其帶動塊因此略有加長，但其除仍有長度
不足的問題外，兩斜面亦容易在卡梢受撞擊衝力時，因卡梢之相對內縮而將帶動塊夾
死（這一點並不是帶動塊加長就可以解決的）。反觀本案，因其抵柱直接頂於鎖心撥
塊的左右側面，並使鎖心撥塊容置缺口內時其兩端外凸於凹缺，以及鎖心撥塊左右兩
側剛好的缺口內側相貼（即鎖心撥塊的寬度剛好略小於缺口的寬度），使得缺口與帶
動塊之間幾無可移動之空間，藉此使得卡梢受到限止而無法縮退，進而達到防敲撞的
作用，並且因為帶動塊上下端可以外凸於凹槽之外（因為本案不是利用斜面來頂帶動
塊，所以帶動塊可以外凸而不受斜面限制），使得帶動塊的長度較長，藉以使得卡梢
的位移行程加長而有助於卡梢一端更深入卡制鎖桿，達到良好的鎖制效果，再者，本
案因不是以兩斜面來夾制帶動塊，而是抵柱頂端頂於帶動塊左、右側面及使帶動塊寬
度略小於缺口寬度，所以，本案不會如引證案般地發生先夾死帶動塊的情事；是本案
之技術內容及原理均不同於引證案，且較引證案更具進步性，是本案確屬專利法所稱
之新型者無殆。四、由前述的分析，顯可知本案確實與引證案不同，而這個論結並非
僅是原告的片面見解，其於八十五年度偵字第四○七二號及八十六年度偵續字第七號
不起訴處分書、（八五）台專（判）○六○○六字第一四一三九七號鑑定意見函及工
業技術研究院（八六）工研法字第二○二二號函及鑑定報告、經濟部（八七）訴字第
八七六三一二○六號訴願決定書及行政院台八十七訴第五二○七三號行政院決定書等
文件中，均可得到相同的結論。唯，既本案與引證案確實不同，則各被告對於本案與
引證案為相同的認定即容有誤會，在此，原告將指出各被告機關因被引證案誤導而產
生誤認之處：(一)查被告八十七年四月三日台專（判）○六○○六字第一一○八二一號
異議審定書第三項第４行末段起，雖指出「引證案．．．主要揭示凹槽旁設有斜面，
斜面之最低點頂於帶動塊側邊者。」但是，其顯然對於本案及引證案的申請專利範圍
的認識不足，以及未詳閱引證案之專利說明書，以致於以為在卡梢凹槽出現有斜面的
就是與引證案構成相同，然查事實是引證案的斜面只是其要件之一，利用斜面夾制帶
動塊則為其另一主要要件，並不是有斜面就是的設計就相同於引證案，這一點是必需
確實釐清的，而且利用斜面夾制帶動塊的作法亦確實存在帶動塊長度不足及帶動塊容
易被斜面夾死的問題，而這些癥結所在被告並未得悉，及至訴願決定機關、再訴願決
定機關均未審究及此。另外，在圖面上來看，本案凹缺旁也好像設有一斜面，在本案
的專利說明書及申請專利範圍中均將該斜面定義為旋轉角度，這並不是作為掩飾用
的定義，而是其來有自，即當本案將鎖心撥塊（或稱帶動塊）置於兩卡梢缺口所形成
的開通狀空間內時，為了讓鎖心撥塊轉動時不會受到抵柱的妨礙，所以將抵柱削去部
分，以使鎖心撥塊可順利轉動，這種單純的想法實施後所形成者，雖然看是一個斜面
，但它是用來避免阻礙鎖心撥塊的轉動，所以才將之定義為旋轉角度，意思是強調
斜面上方所產生的空間（可供鎖心撥塊轉動時通過的空間），而不是在強調斜面本身
。事實上00000000號「機車Ｕ型鎖防盜結構之改良」新型專利案，係原告之
第二代產品專利，其卡梢上抵柱為長條狀而無斜面出現，這是因為它削去得較多，
使得抵柱上方的旋轉空間加大，使得鎖心撥塊的轉動完全無受阻，由此可知，在本
案的設計原理之下，抵柱上的斜面根本是可以不要存在的，如本文附件三的做法一樣
可以達到本案所訴求的目的，且亦均較引證案為進步，職是，吾人將可以斷定，並不
是卡梢上有出現斜面就是與引證案構成相同，其重點還是在於引證案的斜面是用以夾
制帶動塊而達其防敲目的，但是本案是斜面卻非如此，它其實僅是為不妨礙鎖心撥塊
的轉動而相應形成的，只是很巧地剛好形狀為三角形而產生誤會而已，這一點被告顯
未慮及此而致發生誤解。(二)查經濟部決定書指出：「引證案之凹槽及斜面的功能構造
與本案之凹缺及缺口相同」、「依引證案專利說明書未經更正之第二圖所示，可知引
證案之凹槽亦為開通狀，．．．故引證案得證明本案不具新穎性」，其中，關於「引
證案斜面的功能構造與本案相同事」顯屬誤導誤認所致，此足以推翻前述訴願機關所
持理由，至於「凹槽」是否與本案之「凹缺」相同事，首先必需陳明的是本案自始至
終都是凹缺內有形成一缺口，該缺口並為透空狀，使得鎖心撥塊可以置入並令其兩端
外凸於凹缺之外，但是引證案的凹槽在其更正前的第三圖中明確指出，該凹槽為不透
空的，而且在其申請專利範圍及整個專利說明書全文中，均未提及該凹槽是透空的，
再者，根據引證案的技術內容及原理，因其是利用兩斜面來夾制帶動塊，所以，凹槽
根本無需為透空，又根據原告於再訴願階段補呈之引證案更正前卡梢實品，雖然，引
證案更正了圖面而使其凹槽看起來像是透空的，但是，該更正行為乃是本案提出申請
之後，是其更正後的圖面根本不能用來指摘本案不具新穎性，但是訴願機關卻據以指
述本案不具新穎性（並非指出本案與引證案相同，此與被告認為本案違反專利法第九
十條第一項第二款的說法顯有出入，實不足採），再者，訴願機關自行依引證案專利
說明書未經更正之第二圖而直接認為引證案之凹槽亦為開通狀之事，顯然與事實不符
，因為依據圖學原理推斷，該更正前第二圖中並未顯示出卡梢凹槽為透空狀，反而其
更正前第三圖卻是明白指出該引證案之凹槽並未呈透空狀，這一點實是訴願機關的誤
認（因為原處分機關未曾指該更正前第二圖中可顯示出卡梢凹槽為透空狀），實應予
糾舉之。再者，由於引證案之凹槽是否為透空狀，均與引證案以斜面夾制帶動塊的技
術原理與特點完全無關，因此，它並不是比對本案與引證案是否相同的主要依據，並
不能只因為本案有凹缺的存在即認為本案與引證案構成相同，況且該凹槽突然變成透
空狀的事情是在本案提出申請之後，根本不適合用來指摘本案凹缺如何云云。綜上所
述，原告認為原處分機關、訴願及再訴願決定機關對於本案與引證案構成相同事的認
定，顯與事實相違，且訴願決定機關未重視及參考八十五年度偵字第四○七二號及八
十六年度偵續字第七號不起訴處分書及相關鑑定意見、以及逕自認定引證案凹槽為透
空狀等事，以及，再訴願決定機關未重視告再訴願補充理由書及隨附之附件三、四事
等，均有可議之處而難令人甘服。五、茲再補述理由如后：(一)原告引用之前揭反證資
料，均稱被扣證物或待鑑定物（即本案具體實施之實品）與專利案不同（即引證案）
，是本案確實不同於引證案已至為明確，絕非僅是原告主觀之認定而已，至於本案與
引證案之實質比對前已及，進一步言之，被告等一再認為原告陳述本案與引證案不
同事，係純屬個人見解，唯參諸前揭各項反證資料之論結均與原告見解不謀而合，是
被告認為本案與引證案不同事純為原告個人見解乙節，顯有誤會。(二)前揭反證資料並
非據作為異議或舉發他人專利之證據，這種反證資料與異議或舉發證據在性質上是有
很大的不同，進一步言之，異議或舉發證據係用以指述他人專利之不合法，於提起後
主管機關即就該等異議或舉發證據進行審查，一俟審定異議人或舉發人自不能再行補
充新證據（補強證據除外），因為新證據並未在原審查之範圍內，是自無受理之必要
，唯該未被受理之新證據，異議人或舉發人仍得再提起舉發以遂其撤銷他人專利之目
的，換言之，苟新證據確實能證明被爭議案違法，於日後仍有用武之地，但是，相對
於被異議人或被舉發人而言，其所提供之反證資料若未被受理，則一俟案件被撤銷確
定，即使該等反證資料確實能證明被爭議案無違法情事亦於事無補，職是，對於爭議
一方所提之證據固可不予受理，唯將被爭議之一方所提之反證資料等同視之而亦不予
受理，是否適洽併請鑒明。(三)上揭反證資料的主要目的係在於佐證「原告認為本案與
引證案不同事」並非純為個人見解，而是於理可循、於法有據，佇於探究真相、釐清
事實的立場而言，這些證據具有相當正面的參考價值；這裡所強調的是，這些反證資
料是用來支持原告對於本案與引證案不同之認定，其之肇因係被告等一再認為原告見
解純屬個人主觀意見，況且諸多反證資料發生之時點，並非發生在本案被異議之時，
而是事後獲得，因此，原告至訴願、再訴願時始提出該反證資料實屬無奈，併請諒解
。(四)觀諸訴願法並未有規定訴願人或再訴願人不得提起反證資料之規定，而行政訴訟
法第二十條則認為原告可於言詞辯論之時提出補充書狀、更正錯誤及提出新證據，是
原告提出之反證資料自無於法不合之處，況且該反證資料僅是為支持原告見解而提出
，應屬補強證據之範疇，自無不予受理之理。(五)被告等一再指述原告見解未就事實而
言，唯原告訴稱本案與引證案不同之見解，係先援用專利法第一百零三條第二項後段
規定而對本案與引證案兩者申請專利範圍之技術內容與原理作一客觀解析，然後再逐
一進行比對，其間並配合圖面解說、及援用首揭反證資料以為佐證，所得結論絕非個
人之主觀臆測，反觀被告等逕就本案與引證案之申請專利範圍進行比對，其中僅配合
圖面，對於引證案之摘要說明、創作說明之述則完全充耳未聞，如何能正確地解析
出兩案之技術內容及原理呢？尤其是引證案的部分，是被告等對於兩案之技術內容及
原理即有誤解，在這種情形之下，如何能冀望其對於兩案之異同比對異議能有正確之
判斷呢？舉例而言，被告等認為「本案抵柱具有適當旋轉角度」是相當於「引證案之
斜面」，事實上，「抵柱具有適當旋轉角度」係指抵柱上方供帶動塊通過的空間，而
非抵柱上之斜面，這個「旋轉角度」的作用是在避免干涉帶動的轉動，並非用以阻擋
帶動塊以達防敲作用，而「引證案之斜面」是設在凹槽旁的斜面，它是直接用來正頂
住帶動塊以達到防敲作用。(六)另外，臺灣彰化地方法院八十七年度易字第一八九三號
刑事判決書中判決周振烈無罪（告訴人為丙○○，即引證案之專利權人），周君係上
揭反證資料中之被扣案物或待鑑定物之所有人，在該件違反專利法案件的判決文中，
乃有諸多足以釐清本案與引證案不同之事證。綜上，原處分機關等對本案與引證案是
否相同事的認定，顯與事實相違，且上揭反證資料疏未審及，致原告權益受損，謹請
鈞院重視本件補充理由及原起訴理由，並請求判決撤銷原處分及一再訴願決定等語。
被告答辯意旨略謂：一、原告起訴稱再訴願決定理由未對再訴願階段所提證據加以審
酌，引證案之更正是否合法涉及本案，經濟部訴願決定書所指亦屬謬誤云云。惟查原
告於再訴願階段所提之證據（即原告所稱之台專（判）○六○○六字第一四一三九
七號鑑定意見函、工業技術研究院（八六）工研法字第二○二二號函及鑑定報告、經
濟部（八七）訴字第八七六三一二○六號訴願決定書及行政院台八十七訴第五二○七
三號行政院決定書）皆屬新證據範疇，且非系爭案異議階段所得審究範疇；至於引證
案即第00000000號「鎖心卡梢防撥、防敲結構改良」專利案修正前之第二圖
中所示之凹槽(10)，已可明確看出為開通狀，足證經濟部訴願決定書之認定並無違誤；
至於引證案已歷經更正公告，此亦屬系爭案異議審定前已發生之合法事實，本件審查
自應根據此事實作認定，當不應再就引證案更正一事再起混淆。二、另原告起訴稱參
閱引證案說明書、相關之異議審定書、行政訴訟答辯書、行政院決定書、鑑定意見函
、不起訴處分書、鑑定報告、訴願決定書等及原告附件一比較圖式，可知引證案帶動
塊必需頂於斜面上，凹槽非為引證案特徵，系爭案帶動塊左右兩側是被抵柱頂端頂住
，並非抵於斜面上，系爭案不會發生夾死帶動塊情事；另根據圖學原理，引證案第二
圖並未顯示凹槽為透空狀，系爭案之審查認定，顯與事實相違云云。惟查原告所訴係
依據引證案、原告所提及之文件、附件一比較圖式及引證案之第二圖式等資料所為之
論述，僅屬原告個人主觀逕行之推論，當皆不足採證。系爭案與引證案之比較，兩案
主要均於鎖頭底部裝設一鎖心，鎖心一端有鎖心撥塊（帶動塊），鎖頭內安裝二鎖串
（卡梢），鎖桿二側對應設有卡制孔，且鎖串一側設有凹缺，凹缺一側成型一抵柱，
抵柱具有適當旋轉角度（斜面），一端與凹缺間形成一缺口（凹槽）供鎖心撥塊容置
，各抵柱一端抵在鎖心撥塊表面，鎖心撥塊二側面與缺口內側面相貼者；而兩案在達
成防敲撞、改良鎖制功效之標的功效上亦相同，兩案自屬同一構造，是以原告所訴，
予未就事實內容比較，僅以個人觀點作偏離事實之指摘，殊非足採。綜上所述，被告
原處分並無違法，敬請駁回原告之訴等語。
    理  由
按稱新型者，謂對物品之形狀、構造或裝置之創作或改良，為專利法第九十七條所規
定。若非創作或改良，自不得稱為新型而申請取得專利。又有相同之發明或新型申請
在先並經核准專利者，不得申請取得新型專利，為專利法第九十八條第一項第二款之
當然解釋。本件原告於民國八十五年七月五日以其「鎖具結構改良」係由鎖頭及鎖桿
所組成；鎖頭底部裝設一鎖心，鎖心一端有鎖心撥塊，鎖頭內有二鎖串，鎖桿對應鎖
串一端設有卡制孔；特徵在於各鎖串之一側設有一凹缺，凹缺之一側成形一抵柱，抵
柱具有適當旋轉角度，一端與凹缺間相距形成一缺口；二鎖串對應安裝時，二缺口相
對形成一空間，供鎖心撥塊容置在內，各抵柱之一端頂抵在鎖心撥塊之表面，鎖心撥
塊二側表面與各缺口內側面相貼，且鎖心撥塊之長度大小大幅提高等情，向被告申請
新型專利，經被告編為第00000000號審查，准予專利。公告期間，參加人丙
○○以本案於申請前已有相同之新型申請在先並經核准專利，且係運用申請前既有之
技術或知識，而為熟習該項技術者所能輕易完成且未能增進功效，有違專利法第九十
七條、第九十八條第一項第二款及第二項規定云云，檢具申請在先並經核准專利之第
00000000號「鎖心卡梢防撥防敲結構改良」新型專利案（以下稱引證案）專
利公告及專利說明書影本等，對之提起異議。案經被告審查，為「本案異議成立，應
不予專利。」之審定，發給八十七年四月三日台專（判）○六○○六字第一一○八二
一號專利異議審定書。原告不服，提起訴願後，訴願決定機關為昭慎重，乃將本件原
卷、異議卷及訴願理由書等，送請財團法人工業技術研究院機械工業研究所審查，其
審查意見略謂：「一、本案為一種鎖具結構改良，係由一鎖頭及一鎖桿所組成，其中
鎖頭底部設置一鎖心，鎖心之一端有鎖心撥塊，另一端可供插鑰匙，鎖頭內安裝有二
鎖串，鎖桿成一Ｕ字形，在二端適當位置與鎖串之相對應開設有一卡制孔，當鎖桿插
入鎖頭內，轉動鎖心撥塊，即將鎖串二端卡制在鎖桿上之卡制孔中完成鎖固定位，再
反向轉動鎖心撥塊，即可將鎖串二端脫離鎖桿上之卡制孔，達成脫鎖之目的，其主要
特徵係在鎖串之一側設有一凹缺，凹缺之一側成型有一抵柱，凹缺之一另一端設置一
缺口，當二鎖串組合在鎖頭內時形成一較大之開通狀空間，當鎖心撥塊轉動時有較大
之活動空間，使得二鎖串之一端能更深入卡制於鎖桿上之卡制孔，達到更好的鎖制效
果。二、引證案一為第00000000專利為一種鎖心卡梢防撥防敲結構改良，其
構造與本案相同，亦由鎖頭及Ｕ型鎖桿所組成，其在卡梢之一端設置有一凹槽，凹槽
旁設有一斜面，當兩卡梢組合在鎖頭內亦形成一較大之活動空間，當帶動塊轉動至卡
梢斜面之最低點時，可使得卡梢之二端完全卡制到鎖桿之卡制孔內，達到防盜之目的
，其主要特徵卡梢之凹槽及斜面之構造和功能，與本案鎖串之凹缺及缺口相同，故本
案不具有新穎性，自不符合新型專利要件。三、引證案二為第00000000之追
加專利，其主要特徵在卡梢一端設置一凹槽及一卡掣塊斜面，在另一側有垂直卡掣面
塊，申請日雖早於本案，但公告日晚於本案申請日，依專利法第九十八條第一項第二
款係同一性問題，而本案鎖串凹缺及缺口之構造與引證案二並不完全相同，非屬同一
之新型專利，故本案並未有不符合專利法九十八條第一項第二款之規定，引證案二不
具有證據力。四、訴願理由書陳述本案缺口為開通狀，引證案凹槽為封閉形狀，依引
證案一之專利公報及專利說明書可知，引證案一之凹槽亦為開通狀，且公告日期均早
於本案申請日，亦無訴願理由書中所述修正之問題。另訴願理由所述本案由於斜面角
度及缺口形狀可產生旋轉角度，引證案一亦可由二卡鎖之凹槽及斜面所產生之活動空
間造成旋轉角度，與本案相同，故訴願理由所述均不足採信。五、訴願理由書附件五
、六為彰化地方法院不起訴處分書，該專利鑑定內容係本案專利權人之待鑑物技術特
徵與引證案一申請專利範圍鑑定結果，與本案異議案審查係本案申請專利範圍經與引
證案一之專利內容及圖示比較不具有新穎性，兩者審查之方向及對造物均不相同，故
訴願附件五亦不具證據能力，其餘訴願理由所述均與訴願答辯書所述不足採信。六、
綜上所述，本案原處分並無違誤，建議訴願應予駁回。」有審查意見書附訴願卷可稽
，訴願決定據以駁回原告之訴願，再訴願決定遞予維持訴願決定及原處分，固非無見
。惟查公告中之新型，任何人認有違反專利法第四條、第一百零五條準用第二十二條
第三項或第四項、第二十七條或第九十七條至第九十九條規定，或利害關係人認有不
合第五條或第一百零五條準用第三十條規定，而向專利專責機關提起異議者，依同法
第一百零二條規定，除備具異議書外，並應附具證明文件（第一項）；異議人補提理
由及證據，應自異議之日起一個月內為之（第二項）。從而專利專責機關因第三人異
議而審查公告中之新型，有無違反專利法規定之情事時，依法應以異議人提起異議時
附具其主張公告中之新型，違反專利法有關規定之證據為審查基礎，除補強證據外，
不得就異議人於異議程序後所提出之新證據，進行審查，固為專利法第一百零二條規
定之當然解釋。惟專利法第一百零二條規定，僅適用於向專利專責機關提起異議之人
，文義上並不包含被異議人，因此不能依該條規定解釋為被異議人抗辯其公告中之新
型並無違反專利法有關規定之證據，僅限於由異議人所發動之異議程序中提出。」次
查訴願程序（包含訴願法修正前之再訴願程序），本質上應屬行政機關之自省矯正程
序，除法律明文規定或依法律規定意旨，可得確定其認定事實、適用法律之特定基準
時點以外，原則上應以訴願（包含訴願法修正前之再訴願）決定時之事實及法律狀態
，為決定之基礎，本件原告於再訴願程序，提出被告（八五）台專（判）○六○○六
字第一四一三九七號鑑定意見函、工業技術研究院（八六）工研法字第二○二二號函
及鑑定報告等證據，證明本案與引證案不同，有原告八十八年一月二十七日專利再訴
願補充理由書附再訴願可稽，且為被告所不否認。被告答辯意旨以原告於再訴願程
序提出之證據為新證據，非系爭案異議階段所得審究云云，並未說明本件再訴願程序
未依職權調查，亦未命被告調查被異議人所提出上開證據之法律或法理依據為何，其
認定事實，顯然違背確定事實所應遵守之證據法則，與司法院院字第一八四九號解釋
意旨，亦有未符，原告據以指摘，尚非全無可採，爰將一再訴願決定及原處分均撤銷
，由被告依法調查證據、認定事實後，另為處分，以昭折服。
據上論結，本件原告之訴為有理由，爰依行政訴訟法第二條、行政訴訟法第九十八條
第三項前段，判決如主文。
中    華    民    國     九十      年      一      月      十一       日
                    最 高 行 政 法 院  第 二 庭
                                審 判 長 法  官      陳  石  獅
                                         法  官      林  家  惠
                                         法  官      彭  鳳  至
                                         法  官      高  啟  燦
                                         法  官      黃  合  文
右  正  本  證  明  與  原  本  無  異
                                         法院書記官  王  福  瀛
中    華    民    國     九十      年      一      月      十八       日


司法院資訊處製作；財團法人民間司法改革基金會備份。
